<html>
  <head>
    <meta charset="utf-8">
    <title>Фонетические изменения корня глаголов</title>
    <style>
     h1 {
      font-family: 'Times New Roman', Times, serif;
      font-size: 250%;
      text-align: center;
   } 
     h2 {
      font-family: 'Times New Roman', Times, serif;
      font-size: 150%;
      text-align: left;
      margin-left: 10%; 
   } 
   p {
    font-family: Verdana, Arial, Helvetica, sans-serif; 
    font-size: 11pt;   
    margin-left: 1%;
    margin-right: 5%;
   }
     table.sod {
      width: 20%;
      background: #FBF7EB;
      color: black;
      border-spacing: 1px;
     }
     td.sod, tr.sod {
      background: #FBF7EB;
     }
  </style>
  </head>
<body>
<h1>Фонетические изменения корня глаголов</h1>
<table align="center" cellpadding="3">
<tbody><tr align="center">
 <td><a href="verb7.html">←>Глаголы вежливости</a> | </td>
 <td> <a href="../index.html">Оглавление</a></td>
 <td> | <a href="verb9.html">Недостаточные глаголы→</a></td>
</tr>
</tbody></table>
<p>Фонетическое изменение (<emphasis>onbin</emphasis>) означает переход первоначального звука в другой звук в целях удобства произношения. Иногда это явление выражается в выпадении гласного или согласного, иногда в изменении звука. Однако фонетические изменения, о которых здесь идет речь, ограничиваются только некоторыми изменениями звука - теми, которые, согласно установившемуся обычаю, при написании буквами японского алфавита требуют замены одних букв другими. В словах <emphasis>kawa</emphasis> 'река', <emphasis>kai</emphasis> 'раковина', <emphasis>kau</emphasis> 'покупать', <emphasis>kaeru</emphasis> 'лягушка', <emphasis>kao</emphasis> 'лицо', буквы произносятся как <emphasis>wa, i, u, e, o</emphasis> (а не <emphasis>ha, hi, fu, he, ho</emphasis>). Следовательно, с точки зрения фонетики здесь налицо изменение звука, но, как свидетельствует историческая орфография, в документах эти изменения не потребовали замены одних букв алфавита другими и не могут быть названы грамматическими фонетическими изменениями [26]. Однако спрягающиеся слова - глаголы и предикативные прилагательные - при присоединении к ним некоторых особых слов меняют при спряжении одни звуки на другие и образуют формы, отличные от первоначальных форм спряжения. Это и есть фонетическое изменение <emphasis>yōgen</emphasis>. Новые формы в сопоставлении с первоначальными формами именуются фонетически измененными формами (<emphasis>onbinkei</emphasis>). Д-р <emphasis>Hashimochi Shinkichi</emphasis>, впервые употребивший этот термин, говорит:</p>
<p>"<emphasis>Te</emphasis> и <emphasis>ta</emphasis> присоединяются к глаголам в при<emphasis>yōgen</emphasis>ной форме, но у глаголов четырехступенчатого спряжения, за исключением глаголов столбца <emphasis>sa</emphasis>, они присоединяются к иной форме, чем обычная при<emphasis>yōgen</emphasis>ная форма спряжения. Эта форма называется 'фонетически измененной формой глагола'" &lt;69&gt;.</p>
<p>Название "фонетически измененная форма" можно понимать как название одной из форм спряжения, но необходимо иметь в виду, что оно прилагается только к изменению звука в особых случаях, поэтому значение его более ограничено, чем обычное название "форма спряжения". В письменном языке можно употреблять как первоначальную форму спряжения, так и форму фонетически измененную, но в разговорном языке, при присоединении к глаголу некоторых слов, требуется обязательное употребление фонетически измененной формы и, следовательно (за некоторыми исключениями), эту форму можно признать нормальной формой спряжения [27].</p>
<p>Явление фонетического изменения в древнем японском языке почти не имело места. Оно стало появляться в языке начиная с периода Хэйан и проявлялось до периода Камакура; в настоящее время - это обычное явление. Д-р <emphasis>Yoshizawa</emphasis> рассматривает фонетические изменения как явление регрессивной ассимиляции звука &lt;70&gt;.</p>
<p>Фонетическое изменение форм спряжения глаголов иногда делят на пять видов: изменение столбца <emphasis>ka</emphasis> и столбца <emphasis>ga</emphasis>, изменение столбца <emphasis>sa</emphasis>, изменение столбца <emphasis>ha</emphasis>, изменение столбцов <emphasis>na, ba, ma</emphasis> и изменение столбцов <emphasis>ta, ra</emphasis>. Однако в настоящей работе мы, следуя традиции, намечаем четыре вида:</p>
<p>1) "фонетическое изменение <emphasis>i</emphasis>",</p>
<p>2) "фонетическое изменение <emphasis>u</emphasis>",</p>
<p>3) фонетическое изменение, сопровождающееся появлением носового звука,</p>
<p>4) фонетическое изменение, сопровождающееся образованием удвоенного согласного (геминанта).</p>
<subtitle>1. Фонетическое изменение <emphasis>i</emphasis></subtitle>
<p>Оно представляет собою явление замены окончаний форм четырехступенчатого спряжения <emphasis>ki, gi, shi</emphasis> при присоединении <emphasis>te, ta (tara, tari)</emphasis> и окончания <emphasis>ri</emphasis> при присоединении <emphasis>masu</emphasis> звуком <emphasis>i</emphasis>, т.е. явление выпадения звуков <emphasis>k, g, s, r</emphasis>.</p>
<p><emphasis>Saku</emphasis> 'цвести': <emphasis>sakite -&gt; saite, saita, saitara, saitari</emphasis>.</p>
<p><emphasis>Aogu</emphasis> 'смотреть вверх': <emphasis>aogite -&gt; aoide, aoida, aoidara, aoidari</emphasis>.</p>
<p>Формы <emphasis>saite</emphasis> и <emphasis>aoide</emphasis> принадлежат и письменному и разговорному языку, остальные три - только разговорному.</p>
<p><emphasis>Hanasu</emphasis> 'выпускать': <emphasis>hanashite -&gt; hanaite</emphasis> (п.я.)</p>
<p><emphasis>Gozaru</emphasis> 'быть': <emphasis>gozari -&gt; gozaimasu</emphasis> (разг.я.).</p>
<p>В глаголе <emphasis>iku</emphasis> 'идти' столбца <emphasis>ka</emphasis> четырехступенчатого спряжения в современном разговорном языке "фонетического изменения <emphasis>i</emphasis>" нет; его место заняло изменение, сопровождающееся образованием геминанта.</p>
<p>В разговорном языке в глаголах четырехступенчатого спряжения столбца <emphasis>sa</emphasis> также нет "фонетического изменения <emphasis>i</emphasis>". Оно встречается в префектурах Айти, Гифу, Фукуи, Исикава, Тояма, Окаяма, Тоттори, Симанэ и др., но считается, что это диалекты, а не стандартный язык. Однако в более отдаленную эпоху и в официальном языке это явление было распространено широко. Немало примеров его можно обнаружить и в послехейанский период.</p>
<p><emphasis>Kokoro o sawagaitamau o mihaberu ni namu (Genji monogatari)</emphasis> 'Смотрит, как тот тревожит свое сердце'.</p>
<p><emphasis>Shosho fuitari (Utsubo monogatari)</emphasis> 'Сёсё лежал'.</p>
<p>В некоторых грамматических трудах переход <emphasis>gozarimasu</emphasis> в <emphasis>gozaimasu</emphasis> (в этой же связи упоминается и переход в словах <emphasis>nasaru, kudasaru, irassharu</emphasis>) рассматривается как исключение. Действительно, фонетически измененные формы разговорного языка должны образовываться в соответствии с законами разговорного языка, а потому естественно рассматривать пример употребления форм <emphasis>gozarimasu</emphasis> и <emphasis>gozaimasu</emphasis> как исключение. Однако, поскольку для современного разговорного языка более обычной является форма <emphasis>gozaimasu</emphasis>, а не <emphasis>gozarimasu</emphasis>, я полагаю, что признать эту форму правильной фонетически измененной формой значит сообразоваться с тем, что фактически существует, и в настоящей работе стою на этой точке зрения.</p>
<subtitle>2. Фонетическое изменение <emphasis>u</emphasis></subtitle>
<p>Оно представляет собою явление замены окончаний форм четырехступенчатого спряжения столбцов <emphasis>ha</emphasis> и <emphasis>ma</emphasis> - <emphasis>hi, mi</emphasis> при присоединении к <emphasis>te, ta (tara, tari)</emphasis> звуком <emphasis>u</emphasis>, то есть явление выпадения звуков <emphasis>h</emphasis> и <emphasis>m</emphasis> (с превращением звука <emphasis>i</emphasis> в <emphasis>u</emphasis>) [28].</p>
<p><emphasis>tou</emphasis> 'спрашивать': <emphasis>toite -&gt; (toute) - tōte, (touta) - tōta</emphasis> и т.д.</p>
<p><emphasis>momu</emphasis> 'мять': <emphasis>momite -&gt; (moude) - mōde</emphasis>.</p>
<p>Форма <emphasis>tōte</emphasis> встречается и в письменном и в разговорном языке, форма <emphasis>mōde</emphasis> - только в письменном языке.</p>
<p>В разговорном языке "фонетическое изменение <emphasis>u</emphasis>" обычно распространено в речи жителей западных районов Янонии, а в обиходной речи жителей восточных районов оно не встречается. В диалектах восточных районов оно заменяется удвоенным согласным, например: <emphasis>narau</emphasis> 'учиться' - <emphasis>naratte, ou</emphasis> 'преследовать' - <emphasis>otte</emphasis>. (Однако <emphasis>totte</emphasis> вместо <emphasis>toite</emphasis> от <emphasis>tou</emphasis> 'спрашивать' не говорят.) В древнем языке "фонетическое изменение <emphasis>u</emphasis>" было широко распространено при присоединении к глаголам четырехступенчатого спряжения столбца <emphasis>ha</emphasis> многих служебных глаголов, а не было ограничено, как в настоящее время, только случаями присоединения <emphasis>te</emphasis> и <emphasis>ta</emphasis>: <emphasis>omoutamaenagara (Genji monogatari)</emphasis> 'думая', <emphasis>omoitamau nageku (Utsubo monogatari)</emphasis> 'размышляет и скорбит'.</p>
<p>Кроме того, в древнем языке в глаголе <emphasis>toru</emphasis> 'брать', принадлежащем к четырехступенчатому спряжению по столбцу <emphasis>ra</emphasis>, при присоединения <emphasis>ide</emphasis> звук <emphasis>ri</emphasis> заменялся звуком <emphasis>u</emphasis>:</p>
<p><emphasis>Izuku yori toudetamau koto no ha ni ka aramu (Genji monogatari)</emphasis> 'Что за слова, которые откуда-то взялись?'</p>
<p>Здесь <emphasis>toriide</emphasis> сначала перешло в <emphasis>toride</emphasis>, а затем в <emphasis>toude -&gt; tōde</emphasis>.</p>
<p>Фонетическое изменение, при котором <emphasis>mi</emphasis> переходит в <emphasis>u</emphasis>, получило распространение со времени периода Камакура - Муромати и считается новым фонетическим изменением.</p>
<p><emphasis>Rokuyata o tsukōde (tsukaude) …(Heike monogatari)</emphasis> 'схватив Рокуята…'</p>
<p><emphasis>Tanōda (tanouda) hitoga kochira no niwa o kikioyōde (oyoude) (Kyogen)</emphasis> 'явившийся человек, прослышав про здешний сад…'</p>
<p>В современном разговорном языке в префектурах Ямагути, Коти и на Кюсю встречаются формы <emphasis>yobōde (yoboude)</emphasis> 'позвав', <emphasis>tobōde (toboude)</emphasis> 'летя', <emphasis>nomōda (nomouda)</emphasis> 'пил', но это, разумеется, диалектные формы &lt;71&gt;.</p>
<subtitle>3. Фонетическое изменение, сопровождающееся появлением носового звука</subtitle>
<p>Это изменение представляет собою явление замены у глаголов четырехступенчатого спряжения столбцов <emphasis>na, ma</emphasis> и <emphasis>ba</emphasis> окончаний при<emphasis>yōgen</emphasis>ной формы <emphasis>ni, mi, bi</emphasis> при присоединении <emphasis>te, ta (tara, tari)</emphasis> звуком <emphasis>n</emphasis>. При этом либо выпадает звук <emphasis>i</emphasis>, либо, помимо выпадения <emphasis>i</emphasis>, звуки <emphasis>m, b</emphasis> заменяются звуком <emphasis>n</emphasis>. Звуки <emphasis>n, m</emphasis> одинаково являются носовыми, а звук <emphasis>b</emphasis>, хотя и является губным, но по своей фонетической природе близок к звуку <emphasis>m</emphasis>, почему и подвергается одинаковому с ним изменению.</p>
<p><emphasis>shinu</emphasis> 'умирать': <emphasis>shinite -&gt; shinde, shinda, shindara, shindari</emphasis>;</p>
<p><emphasis>kamu</emphasis> 'кусать': <emphasis>kamite -&gt; kande, kanda, kandara, kandari</emphasis>;</p>
<p><emphasis>tobu</emphasis> 'летать': <emphasis>tobite -&gt; tonde, tonda, tondara, tondari</emphasis>.</p>
<p>В древней литературе такое изменение возникает прежде всего в столбце <emphasis>ma</emphasis>.</p>
<p><emphasis>Te o kirukiru tsundaru na (Tosa nikki)</emphasis> 'овощи, которые собирали, царапая руки'.</p>
<p><emphasis>Ki no ne o horihamude (Kagura uta)</emphasis> 'выкапывая и поедая корни растений…'</p>
<p>Несколько позже, примерно со времени правления императоров Хорикава (1101-1107) и Тоба (1108-1123), это изменение появляется в столбце <emphasis>ba</emphasis>. Например, в "<emphasis>Domō shoin</emphasis>" (1109) встречаются <emphasis>tonda</emphasis> (от <emphasis>tobu</emphasis> 'лететь';, <emphasis>yonde</emphasis> (от <emphasis>yobu</emphasis> 'звать'), <emphasis>asonde</emphasis> (от <emphasis>asobu</emphasis> 'играть').</p>
<p>Изменение в столбце <emphasis>na</emphasis> является самым поздним; оно наблюдается с конца периода Камакура до периода Муромати.</p>
<p><emphasis>shinde nochi ni</emphasis> ("Лун-юй" с транскрипцией знаками японского алфавита) 'после того, как умер'.</p>
<p><emphasis>Kono tsurugi wa tondeinda to iu zo (Shikisho)</emphasis> 'Он говорит, что этот меч улетел'.</p>
<p>К фонетическому изменению, которое сопровождается появлением носового звука, относят также переход звуков <emphasis>ri, ra</emphasis> в звук <emphasis>n</emphasis> в при<emphasis>yōgen</emphasis>ной форме четырехступенчатого спряжения столбца <emphasis>ra</emphasis> и в приименной форме неправильного спряжения столбца <emphasis>ra</emphasis>.</p>
<p><emphasis>sannuru Heiji gannen jūnigatsu (Heike monogatari)</emphasis> 'в прошлой двенадцатой луне первого года Хэйдзи'.</p>
<subtitle>4. Фонетическое изменение, сопровождающееся образованием геминанта</subtitle>
<p>Оно представляет собой явление превращения в удвоенный согласный окончаний при<emphasis>yōgen</emphasis>ной формы <emphasis>chi, hi, ri, ki</emphasis> при присоединении <emphasis>te, ta (tara, tari)</emphasis> у глаголов четырехступенчатого спряжения столбцов <emphasis>ta, ha</emphasis> и <emphasis>ra</emphasis> и неправильного спряжения столбца <emphasis>ra</emphasis>, а также глагола <emphasis>iku</emphasis> 'идти'. Для передачи на письме такого удвоенного согласного в японском языке используется буква малое-<emphasis>tsu</emphasis>, которая, конечно, не произносится в этом случае как "<emphasis>tsu</emphasis>".</p>
<p><emphasis>Utsu</emphasis> 'нападать': <emphasis>uchite -&gt; utte, utta, uttara, uttari</emphasis>;</p>
<p><emphasis>sukuu</emphasis> 'спасать': <emphasis>sukuita -&gt; sukutte, sukutta, sukuttara, sukuttari</emphasis>;</p>
<p><emphasis>chiru</emphasis> 'рассыпаться': <emphasis>chirite -&gt; chitte, chitta, chittara, chittari</emphasis>;</p>
<p><emphasis>iku</emphasis> 'идти': <emphasis>ikite -&gt; itte, itta, ittara, ittari</emphasis>.</p>
<p>Примеры из древней литературы:</p>
<p><emphasis>Onoono yumi o totte ya o hanatta (Konjaku moyaogatari)</emphasis> 'Каждый, взяв лук и выпустив стрелу…'</p>
<p><emphasis>Uta utatta (Domō shoin)</emphasis> 'распевая песни'.</p>
<p>В памятниках древней письменности встречаются буквы, которые можно считать обозначением удвоенных согласных, но знак удвоения отсутствует. Об этом д-р <emphasis>Yoshizawa</emphasis> говорит: "Обозначение удвоения буквой малое-<emphasis>tsu</emphasis> установилось начиная с периода Муромати, вначале же вообще не употребляли никаких букв или применяли малые-katakana и т.д. То, что в "<emphasis>Konjaku monogatari</emphasis>" и "<emphasis>Hōmotsushū</emphasis>" употребляется малое-<emphasis>tsu</emphasis>, оказывается, возможно, отражением явления более позднего времени, когда эти произведения переписывались, и потому трудно утверждать, что здесь мы имеем дело с рукописью в ее первоначальном виде" &lt;72&gt;. В разговорном языке в том случае, когда глагол, означающий 'идти', произносится <emphasis>yuku</emphasis>, удвоенный согласный не образуется. Это происходит только при произношении <emphasis>iku</emphasis>.</p>
<p>В современном разговорном языке при присоединении <emphasis>te</emphasis> и <emphasis>ta</emphasis> к окончанию <emphasis>hi</emphasis> при<emphasis>yōgen</emphasis>ной формы глаголов четырехступенчатого спряжения столбца <emphasis>ha</emphasis> в районе Кансай происходит "фонетическое изменение <emphasis>u</emphasis>", а в Канто - образование геминанта. Как сообщается в "Докладе во обследованию грамматики японского разговорною языка", западнее префектур Тояма, Исикава, Фукуи, Сига, Миэ распространено "фонетическое изменение <emphasis>u</emphasis>", восточнее префектур Сидзуока, Яманаси, Нагано - фонетическое изменение, сопровождающееся образованием геминанта, а в средних префектурах Айти, Гифу, Ниигата наблюдается и то и другое. Кроме того, глаголы <emphasis>taru</emphasis> 'быть достаточным', <emphasis>karu</emphasis> 'занимать' в районе Кансай спрягаются по четырехступенчатому спряжению, а в Канто по верхнему одноступенчатому, в котором фонетического изменения не происходит. Поэтому в первом случае образуется удвоенный согласный, а во втором случае, как это видно из нижеследующих примеров, при<emphasis>yōgen</emphasis>ная форма не подвергается никаким изменениям. От глаголов <emphasis>kau</emphasis> 'покупать', <emphasis>karu</emphasis> 'брать в долг', <emphasis>taru</emphasis> 'быть достаточным' в этих районах образуются следующие формы:</p>
<p>В районе Канто: <emphasis>katte, karite, tarite</emphasis>.</p>
<p>В районе Кансай: <emphasis>kōte (koute), katte, tatte</emphasis>.</p>
<p>Присоединение <emphasis>te, ta</emphasis> к глаголам разговорного языка <emphasis>ossharu, irassharu, nasaru, kudasaru</emphasis> также влечет за собою образование удвоенного согласного, причем соответствующие формы <emphasis>irashitte, irashitta, nasutte, nasutta, kudasutte, kudasutta</emphasis> не являляются стандартными, но тем не менее в настоящее время широко употребительны.</p>
<p>Относительно того, почему фонетические изменения, появившиеся еще ранее периода Хэйан, получили распространение только с течением времени, д-р <emphasis>Yamada</emphasis> говорит следующее:</p>
<p>"Фонетические изменения появляются, видимо, под влиянием китайского чтения иероглифов. Из исторических материалов ясно, что начало периода Хэйан было временем расцвета китайской литературы. Благодаря этому, а также по традиции, употребление японцами слов китайского происхождения - <emphasis>kango</emphasis> - приняло очень широкие размеры. Естественно, что <emphasis>kango</emphasis> и чисто японские слова смешивались, что приводило к некоторым изменениям в произношении. <emphasis>Kango</emphasis> были значительно японизированы и получили те два вида окончаний, которые существуют и в настоящее время, т.е. <emphasis>i, u</emphasis> [29], а следующим шагом вперед, очевидно, явилось появление японского глагольного спряжения. С другой стороны, и в чисто японских словах под влиянием произношения <emphasis>kango</emphasis> возникли фонетические изменения" &lt;73&gt;.</p>
<p>В "Приложении к грамматике японского языка" говорится следующее:</p>
<p>"До периода Нара… фонетических изменений, очевидно, почти не происходило… Они распространяются с периода Хэйан. В толковании к предисловию "<emphasis>Reiiki</emphasis>", относящемуся к годам Конин (810-823), соответствующие иероглифы снабжены транскрипцией знаками алфавита: <emphasis>tsukunou</emphasis> 'вознаграждать', <emphasis>sokonau</emphasis> 'ранить', а в сутре "<emphasis>Daichidoron</emphasis>", относящейся ко 2-му г. Тэнъан (858) и хранящейся в храме Исияма в Оми, иероглифы транскрибированы <emphasis>tsuide</emphasis> (что является фонетическим изменением глагола <emphasis>tsugite, tsugitsu</emphasis> нижнего двухступенчатого спряжения, а в "<emphasis>Man'yōshū</emphasis>, 20" в "<emphasis>Yuzoku uta</emphasis>" встречается <emphasis>tsugitete</emphasis>), в "<emphasis>Ruijū myogisho</emphasis>", относящемуся ко времени императоров Бунтоку и Сэйва (851-876), иероглиф транскрибирован <emphasis>utsukushūsu</emphasis>, иероглиф <emphasis>tsuibamu</emphasis>. Таким образом, примерно с начала установления столицы в Ямасиро (734) появились и фонетические изменения, что вместе с тем было и началом изменения языка. Относительно того, почему возникли фонетические изменения, в "<emphasis>Nennen zuihitsu</emphasis>" <emphasis>Ishihara Masaaki</emphasis> (1801-1805) говорится следующее:</p>
<p>"В "<emphasis>Man'yōshū</emphasis>", а затем в "<emphasis>Nihongi</emphasis>" нет таких мест, где чтение букв алфавита расходилось бы с их написанием. Таким образом, в период Нара в этом отношения не существовало никакой путаницы. В настоящее же время появились изменения в звуках слов (<emphasis>genben</emphasis>). Это - искажения ради облегчения произношения. Отсюда вытекают бесчисленные искажения и в местных говорах. Разговаривая, люди того времени стали обращать внимание на свои манеры. Они считали ниже своего достоинства широко открывать рот и часто шевелить губами и для облегчения речи смешивали <emphasis>i</emphasis> и <emphasis>ru, e</emphasis> и <emphasis>we, o</emphasis> и <emphasis>wo</emphasis> что затрудняло понимание; <emphasis>hi, fu, ho</emphasis> произносили как <emphasis>i, u, o</emphasis> и с годов Энги иТэнрэки (912 - 947) это стало всеобщим правилом. Всё это и положило начало расхождению в чтении и написании знаков алфавита" &lt;74&gt;.</p>
<p>Подобные же мысли высказываются и в западноевропейских теориях. Видимо, действительно, в связи с общим прогрессом и организм человека и его мышление получают большую нагрузку, и для того чтобы сказать что-либо быстрее, он стремится, избегая излишне усложнять работу языка и губ, пользоваться наиболее удобопроизносимыми звуками, что, очевидно, и ведет к появлению большого числа фонетических изменения.</p>


</body>
</html>
